【裁判字號】    98,訴,264
【裁判日期】    980629
【裁判案由】    塗銷不動產所有權移轉登記
【裁判全文】
臺灣桃園地方法院民事判決               98年度訴字第264號
原      告  陽信商銀行股份有限公司
法定代理人  乙○○
訴訟代理人  甲○○
被      告  丁○○
            丙○○
上列當事人間塗銷不動產所有權移轉登記事件，於民國98年6 月
22日辯論終結，本院判決如下：
    主  文
被告就如附表所示之不動產於桃園縣八德地政事務所登記原因為
贈與之九十四年十月十八日所為贈與及九十四年十月二十七日所
有權移轉法律行為均應予撤銷。
被告丙○○應將如附表所示之不動產於桃園縣八德地政事務所登
記日期民國九十四年十月二十七日，登記原因為贈與之所有權移
轉登記予以塗銷。
訴訟費用由被告連帶負擔。
    事實及理由
甲、程序方面：
一、按「訴狀送達後，原告不得將原訴變更或追加他訴。但有下
    列各款情形之一者，不在此限：三、擴張或減縮應受判決事
    項之聲明者。五、該訴訟標的對於數人必須合一確定時，追
    加其原非當事人之人為當事人者。」、「被告於訴之變更或
    追加無異議，而為本案之言詞辯論者，視為同意變更或追加
    。」、「原告於判決確定前，得撤回訴之全部或一部。但被
    告已為本案之言詞辯論者，應得其同意。」，民事訴訟法第
    255 條第一項第3 、5 款、第2 項，第262 條第1 項定有明
    文。原告提起本件原聲明：「被告丁○○就如附表所示不動
    產權利範圍7 分之2 所為贈與之債權行為及所有權移轉之物
    權行為應予撤銷（第一項）、被告增憲璋應將前項不動產以
    贈與為原因於民國94年10月27日向桃園縣八德地政事務所辦
    理所有權之登記予以塗銷（第二項）。」，嗣於本院98年 3
    月9 日第一次言詞辯論期日，被告均未到場（並另於同年月
    12日以書狀補充），即追加丙○○為訴之聲明第一項之共同
    被告，按原告係以民法第244 條為訴訟標的提起本件，並主
    張丁○○之詐害債權係以贈與債權行為為之，係屬契約，是
    關於為詐害債權之債務人及受益人即屬必須一同被訴，且應
    同勝同敗，必須合一確定，此之追加應符上開第255條第3款
    之規定；另就訴之聲明第一項不動產權利範圍7 分之2 變更
    為7 分之1 ，核屬減縮應受判決事項之聲明，亦符第255 條
    第5 款之規定；而就訴之聲明第二項之被告則由丁○○更為
    丙○○，實際上即撤回對丁○○之訴而追加丙○○為被告，
    被告丁○○未到場辯論無庸得其同意，丙○○則收受追加書
    狀及言詞辯論筆錄，復未表示不同意見，此部分撤回、追加
    於法相符；另外丁○○於98年4 月6 日言詞辯論期日到場辯
    論就上開原告所有變更、追加之訴亦未曾表示意見而為辯論
    ，是原告上開訴之變更、追加、撤回，均應可准許。
二、被告均經合法通知，丁○○未於最後言詞辯論期日、丙○○
    未於言詞辯論期日到場，核無民事訴訟法第386 條所列各款
    情形，應依原告之聲請，由其一造辯論而為判決。
乙、實體方面：
壹、原告方面：
一、緣訴外人曾家畜產有限公司（下稱曾家公司）邀同被告丁○
    ○、訴外人黃國峰為連帶保證人於93年10月27日向原告借款
    新台幣（下同）100 萬元，立有借據為憑；詎料自94年10月
    27 日 起曾家公司即未依約還款，上開借款已喪失期限利益
    ，原告於94年12月5 日向台灣台北地方法院起訴，請求曾家
    公司、被告丁○○及其他連帶保證人清償借款，業獲台灣台
    北地方法院於95年3 月15日以94年度訴字第7280號民事判決
    曾家公司、被告丁○○應連帶給付50萬7,383 元及利息、違
    約金，上開判決已經確定在案。
二、被告丁○○（亦為借款及訴訟當時曾家公司法定代理人）既
    於94年10月27日起發生本件借款債務延滯清償之責，取得執
    行名義後原告承辦人員換手多人，未發覺被告丁○○尚有本
    件財產，又本件借款係中小企業信保基金擔保放款，至98年
    2 月份本件借貸原告將結案時，才接收信保基金告知被告丁
    ○○有財產轉移，調閱如附表所示不動產之登記簿謄本及異
    動索引，始知如附表所示原為被告丁○○所有之不動產，已
    於債務延滯清償之同時94年10月27日無償贈與被告丙○○，
    顯然害及原告之債權。
三、爰依民法第244 條第1 項、第4 項規定，將被告間之無償贈
    與、移轉所有權之債權、物權行為均應予撤銷，被告丙○○
    就如附表所示之不動產之所有權移轉登記應予以塗銷，回復
    原狀。為此，提起本訴，並聲明：如主文所示。
貳、被告方面：
一、被告丙○○未於言詞辯論期日到場，亦未提出書狀作任何聲
    明及陳述。
二、丁○○未於最後言詞辯論期日，於以前到場則以：對於原告
    提出之借據、民事判決等件主張其為本件借貸債務之連帶保
    證人，有債務未及清償等情均無意見，但如附表所示之不動
    產係88年其母親過世繼承移轉登記其名下，實際上該不動產
    為丙○○所有，於94年委託代書辦理將該不動產（應繼份歸
    還）還給丙○○，不知為何辦成以贈與為原因而移轉所有權
    登記，非要詐害原告之債權。並聲明：原告之訴駁回。
參、本院之判斷：
一、按債務人所為之無償行為，有害及債權者，債權人得聲請法
    院撤銷之。民法第244 條第1 項定有明文。又按債務人所有
    之財產除對於特定債權人設有擔保物權外，應為一切債務之
    總擔保（最高法院48年度台上字第1750號判例要旨參照），
    而依民法第244 條第1 項規定，所謂債務人害及債權之無償
    行為，係指因債務人以財產為標的之無償行為，致債權不能
    獲得滿足；換言之，因債務人之無償行為而致積極的減少財
    產，或消極的增加債務，因而使債權陷於清償不能或困難或
    遲延之狀態，即屬有害及債權，債權人得聲請法院撤銷之。
    且該條之撤銷權，其客體乃包括債務人所為之債權行為及物
    權行為，債權人行使此項撤銷權，可同時訴請撤銷債務人所
    為之債權及物權法律行為。
二、查被告丁○○為訴外人曾家公司之連帶保證人，向原告借貸
    ，迄今尚欠50萬7,383 元及自94年10月27日起至清償日止按
    週年利率3 ％計算之利息，即自94年11月28日起至清償日止
    6 個月內、超過6 個月超過部分按上開利率10％、20％計算
    之違約金債務，業經原告起訴並獲台灣台北地方法院判決確
    定在案等事實，有原告提出前開借據、民事判決影本、確定
    證明書影本為證，復為被告丁○○所不爭執，是被告丁○○
    於94年10月18日將如附表所示不動產無償贈與被告丙○○、
    於同年月27日登記完成時，原告已對被告丁○○存有債權確
    定無訛。
三、被告丁○○係基於民法贈與之法律關係，於上開時期將如附
    表所示不動產無償贈與並移轉所有權登記予被告丙○○，此
    有原告提出如附表所示土地及建物登記第二類謄本、異動索
    引（本院卷第17至28頁、第76至80頁）及本院依職權函查桃
    園縣八德地政事務所檢送之土地及建物登記申請書（本院卷
    第35至61頁）等件為證；另被告丁○○於上開時期除系爭不
    動產外，並無其他資產（迄今亦別無其他資產），為其所不
    否認，亦有本院調得稅務電子閘門資料查詢表在卷可稽（見
    本院卷第110 頁）；再者，被告丁○○於上開時期迄今仍欠
    多家金融機構債務，亦有原告提出財團法人金融聯合徵信中
    心查詢資料為憑（本院卷第67至75頁），顯見被告於上開贈
    與不動產與丙○○時已陷於無資力之狀態。被告丁○○雖辯
    稱如附表之不動產實係丙○○所有，祇是母親暫時將丙○○
    之應繼份登記在其名下，94年間之移轉祇是歸還應繼份給丙
    ○○，並非詐害原告之債權云云；此情亦僅丁○○空言主張
    ，本院令其舉證，除陳另具狀陳報，但從此未再到場辯論，
    非惟未舉證以實其說，且參諸常情，如附表之不動產多年來
    （據丁○○自稱88年即登記在其名下）不曾更動，何以至連
    帶保證清償責任發生伊始，即匆忙移轉使所有債權人不易發
    現，此尤徵丁○○上開主張係空言編排，無可採信，亦見上
    開所為無償贈與及移轉所有權登記之法律行為有詐害原告債
    權之意思存在。如附表之不動產既係登記被告丁○○名下，
    即屬被告丁○○所有之財產，基於債務人之總財產為所有債
    權人債權之總擔保原則，被告丁○○擅自將其所有之不動產
    無償贈與被告丙○○之行為，顯已產生減少資力之結果，自
    屬有害及債權。原告復主張其因本件借貸債務承辦人員更替
    ，又係中小企業信貸基金擔保放款案件，其間均未知悉丁○
    ○尚有財產並處分，遲至98年2 月間本件借貸債務欲結案時
    ，由信貸基金告知丁○○財產狀況才調取異動索引，始發現
    丁○○處分財產情事；查原告上開主張，被告丙○○未到場
    爭辯、丁○○曾到場亦無異詞，本院查亦無其他不可信之情
    事存在，原告行使撤銷權尚在其知悉有撤銷原因一年之內。
    是原告依民法第244 條第1 項規定聲請本院撤銷被告間無償
    贈與（債權）及所有權移轉（物權）法律行為，洵屬有據，
    應予准許。
四、按債權人依民法第244 條第1 項或第2 項之規定聲請法院撤
    銷債務人所為之無償行為時，得並聲請命受益人或轉得人回
    復原狀。民法第244 條第4 項定有明文。本院既將被告間就
    如附表所示不動產所有權移轉登記所憑之贈與（債權）及所
    有權移轉（物權）法律行為予以撤銷，則原告自得上開規定
    ，請求被告丙○○負回復原狀之責。是原告依民法第244 條
    第4 項前段請求被告丙○○應將如附表所示不動產於94年10
    月27日以贈與為原因所為之所有權移轉登記予以塗銷，為有
    理由，應予准許。
五、本件事證已臻明確，兩造其餘主張陳述及所提證據，經核與
    本件判決之結果均無影響，爰不另一一論述，併此敘明。
據上論結，本件原告之訴為有理由，依民事訴訟法第85條第2 項
，判決如主文。
中    華    民    國    98    年    6     月    29    日
                  民事第二庭    法  官  劉克聖
以上正本係照原本作成
如對本判決上訴，須於判決送達後20日內向本院提出上訴狀
中    華    民    國    98    年    6     月    29    日
                            書記官  吳玉金


司法院資訊處製作；財團法人民間司法改革基金會備份。
